【裁判字號】    98,消債抗,65
【裁判日期】    981012
【裁判案由】    更生抗告
【裁判全文】
臺灣基隆地方法院民事裁定            98年度消債抗字第65號
抗  告  人  甲○○（原名蘇美華.
上列抗告人因更生事件對於中華民國98年7月24日本院97年度消
債更字第404號裁定提起抗告，本院裁定如下：
    主  文
抗告駁回。
抗告費用由抗告人負擔。
    理  由
一、本件抗告意旨略以：抗告人前雖曾和債權銀行協商還款條件
    ，然礙於債權銀行所提出之還款條件過高，且抗告人因健康
    、不動產為債權銀行假扣押且年久失修無法處分償債，及所
    營之美髮院每下愈況，非抗告人所能負擔等因素，而協商無
    著。此外抗告人之保險係胞姊顧及即將約滿到期如放棄可惜
    所代繳，並非抗告人所繳納，是並非抗告人無誠意清償，懇
    請鈞院協助抗告人與銀行進行協商清償方案，以解決債務問
    題，給予抗告人再次重生之機會。為此請求廢棄原裁定，准
    予更生云云。
二、按「債務人不能清償債務或有不能清償之虞者，得依本條例
    所定更生或清算程序，清理其債務」消費者債務清理條例（
    以下簡稱本條例）第3條定有明文。所謂「不能清償債務」
    ，係指債務人欠缺清償能力，對於已屆清償期，且已受請求
    之債務之全部或主要部分，客觀上可預見其為一般且繼續的
    不能清償之財產狀態之謂。又清償能力係由財產、信用、勞
    力三者構成，雖無足夠財產，如有良好之信用、優良之技術
    或持續不斷之勞力，即屬有清償債務之可能。再按本條例之
    立法目的固在於使有更生誠意之債務人得藉本條例之程序，
    妥適調整其與各相關債權人等間之權利義務關係，以謀求消
    費者經濟生活之更生機會，健全社會經濟發展。然私法上之
    債之關係，係以當事人間之信賴關係為基礎，為社會經濟組
    織之重要支柱，故當事人於以法律行為追求自己之利益之際
    ，亦應顧及對方之利益，並考量債權債務在社會上之作用，
    本於誠實及信用之原則，行使其債權及履行其債務，故債務
    人欲以本條例調整其所負之義務，自應本於誠信原則之本旨
    ，僅在其不能清償債務或有不能清償之虞而使其陷於經濟上
    之困境時始得准許之，以避免其藉此善意之立法而惡意圖謀
    減免債務，致使社會陷於道德之危險，並使信用緊縮而造成
    社會經濟之動盪。是以，債務人與金融機構依本條例第151
    條第1項之規定就債務人所負債務進行前置協商時，如果最
    大債權銀行所提出之還款方案，經法院綜衡該還款方案與債
    務人之全部財產及收支狀況後，評估該還款方案足供債務人
    於維持符合人性尊嚴之最低基本生活條件之下清償債務者，
    即難謂債務人有何不能清償債務之情形。從而，債務人之清
    償能力係處於流動狀態，聲請時與法院裁定時之清償能力未
    必一致，應以法院裁定時為判斷基準。
三、經查，抗告人於原審所提之負債額本金部分為新臺幣 (下同
    )847, 056元，抗告人雖謂以其所經營之美髮店淡季每月約
    32,00元、旺季約4萬元收入，扣除支付房租及其他生活開銷
    總計32,194元後，實無力負擔任何償債條款云云。然查，債
    務人之所以負債累累，往往和債務人個人之理財態度相關。
    本件抗告人更生之聲請前經駁回提起抗告後，經本院命其補
    正有何更生誠意及具體作為後，抗告人具狀陳明，其自98年
    10月1日起，已將原承租之臺北縣瑞芳鎮○○路3號營業場所
    及瑞芳鎮○○路之住處退租，轉租瑞芳鎮○○街30巷12號處
    所繼續營業及供住宅用，生活支出方面亦縮衣節食，可將生
    活開銷(包括房租)壓縮至18,000元左右，且經營之美髮店雖
    必須遷至新址，然已有部分老主顧，如再開發新客源應可渡
    過遷址之調適期云云。由是可知，債務人如能積極處分瑞芳
    鎮○○路83號建物(抗告人雖謂該建物為債權人華南商業銀
    行假扣押查封中，然債務人並非不得聲請命債權人限期起訴
    或催告債權人如已取得本案執行名義應儘速調卷拍賣)，當
    可清償部分債務，再加上以收入扣除上開必須之生活支出後
    ，債務人每月至少有14,000元至22,000元之收入可供償債，
    當無不能清償或有不能清償之虞之情。原裁定所指抗告人之
    生活支出項目中類如抗告人已有自用房屋，卻另租2屋分別
    供營業及居住使用、每月高額之通信費等並非必要且重複之
    支出，致抗告人無多餘收入用以償債，始為抗告人協商不成
    立之主因，係原審審酌抗告人之收入及支出明細，參以抗告
    人之負債額及於前置協商過程中，中國信託商業銀行提出分
    103期、利率百分之7、每月還款10,000元之清償方案後，認
    為並非抗告人所不能負擔，而認抗告人並無不能清償情事，
    而駁回抗告更生之聲請，核無違誤。抗告意旨指摘原裁定不
    當，求予廢棄，為無理由，應予駁回。又本件現階段雖駁回
    抗告人更生之聲請，惟抗告人嗣後如有新生之更生或清算事
    由仍得經前開協商程序後，再為更生或清算之聲請，附此敘
    明。
四、依消債條例第15條，民事訴訟法第495條之1第1項、第449條
    第1項、第95條、第78條，裁定如主文。
中    華    民    國    98    年    10    月    12    日
                  民事庭審判長法  官   徐世禎
                              法  官   陳湘琳
                              法  官   王翠芬
以上正本係照原本作成。
本件裁定不得再抗告。
中    華    民    國    98    年    10    月    12    日
                              書記官  周素秋


司法院資訊處製作；財團法人民間司法改革基金會備份。
